【裁判字號】    99,監宣,108
【裁判日期】    990921
【裁判案由】    監護宣告
【裁判全文】
臺灣新竹地方法院民事裁定             99年度監宣字第108號
聲  請  人  甲○○
代  理  人  李林盛律師
關  係  人  乙○○
上列聲請人聲請監護宣告事件，本院裁定如下：
    主  文
宣告甲○○（民國○○○年○月○日生，身分證統一編號：Ｚ000
000000號）為受輔助宣告之人。
選定乙○○（民國○○○年○月○○○日生，身分證統一編號：
Ｚ000000000號）為受輔助宣告之人之輔助人。
聲請程序費用新臺幣壹仟元由受輔助宣告之人負擔。
    理  由
一、聲請意旨略以：聲請人甲○○因罹患智能障礙，不能辨識其
    意思表示之效果，前曾遭朋友利用，在不了解銀行借款申請
    書意義下，於該申請書上簽名，朋友卻將款項全數取走，聲
    請人因此背負債務致遭銀行追討，因聲請人極易遭詐騙集團
    詐騙，為免類似情形發生，爰依法聲請准予宣告聲請人為受
    監護宣告之人，並指定同住之兄嫂乙○○為聲請人之監護人
    。又倘聲請人未達受監護宣告之程度，因聲請人為意思表示
    、受意思表示或辨識其意思表示效果之能力顯有不足，亦已
    符合受輔助宣告之要件，爰請依法准予裁定聲請人為受輔助
    宣告之人，指定兄嫂乙○○為聲請人之輔助人，並提出聲請
    人之身心殘障手冊影本、乙○○之身分證影本各1 份、戶籍
    謄本4 份為證。
二、按對於因精神障礙或其他心智缺陷，致不能為意思表示或受
    意思表示，或不能辨識其意思表示之效果者，法院得因本人
    、配偶、四親等內之親屬、最近一年有同居事實之其他親屬
    、檢察官、主管機關或社會福利機構之聲請，為監護之宣告
    ；對於因精神障礙或其他心智缺陷，致其為意思表示或受意
    思表示，或辨識其意思表示效果之能力，顯有不足者，法院
    得因本人、配偶、四親等內之親屬、最近一年有同居事實之
    其他親屬、檢察官、主管機關或社會福利機構之聲請，為輔
    助之宣告，民法第14條第1 項、第15條之1 第1 項分別定有
    明文。又法院對於監護之聲請，認為未達第1 項之程度者，
    得依第15條之1 第1 項規定，為輔助之宣告，同法第14條第
    3 項亦有規定。
三、經查，聲請人因輕度智能障礙（鑑定日期為民國93年2 月18
    日），領有身心障礙手冊，有中華民國身心障礙手冊1 份在
    卷可佐。又經本院於99年8 月17日會同鑑定人即東元綜合醫
    院林正修醫師就相對人之現況鑑定時，相對人就本院訊問回
    答如下：「（跟何人同住？何處？）母親。同住振興路67巷
    2 號2 樓；（幾個兄弟？）2 個。1 個大哥，1 個我。2 個
    姊姊，大哥在世；（同來的人？）兄嫂；（有無辦過手機？
    ）有，不過是以前我太太幫我辦；（太太名字？）蔡玉惠，
    離婚很久。現在1 個孩子，台中叫我去領。現在與我同住有
    2 個孩子，是我和前妻生的；（工作？）沒有。以前做的工
    作忘記了，只記得塑膠射出的工作；（沒有工作，如何支出
    孩子生活費及你生活費？）我不瞭解，是大哥拿錢的；（母
    親身體狀況？）她都自己買成藥吃，對身體不好。她沒唸書
    ，不會寫字；（你的學歷？）國小沒畢業，我逃學2 年以上
    ；（如有人給你新臺幣【下同】1,000 元，買1 個300 元東
    西，找多少？）700 元；（如有800 元，再給你400 元，共
    多少？）1,200 元；（是否知道何謂保證人？）做保證人不
    妥當，像是買我的人頭，我以前有做過看車就可以拿錢，但
    後來根本沒有給我錢，我被騙了，現在不敢了；（做人頭的
    結果？）警察會捉。身分證曾被用過一間聯合當舖當15萬元
    ，我想可能有什麼好處，結果根本沒有任何好處，根本沒有
    錢可拿，最後只拿150 元給我，那個人王思凱【音同】，我
    不認識他，是在三角公園時，他來找我，本來我想有酒、好
    處可拿；（【提示卷面】請唸出？）臺灣新竹地方法院、民
    事事重【音同】【正確為：民事聲請事件卷宗】；（比較照
    顧你的人為大嫂還是大哥？）大嫂較常在新竹，大嫂較照顧
    我，大哥在大陸；（2 個姊姊？）比較不喜歡大姊；（你的
    事情要自己還是他人處理？）不知道；（如你無法處理自己
    事務，有關孩子，由何人照顧、處理？）都是大嫂處理，照
    顧是母親。」等情，有本院99年8 月17日鑑定筆錄1 份在卷
    可佐，足見相對人於本院訊問時意識清楚，其對於數字計算
    、家庭、生活狀況等問題雖能為適切之回答，惟對於財務處
    理認知不清。另參酌鑑定人就相對人之鑑定結果認：相對人
    為中度智能障礙，受到智能障礙影響，對於一般生活事物之
    處理有部分困難及限制，判斷及決策能力顯有不足；相對人
    目前的狀況因其心智缺陷（中度智能障礙）致其辨識其意思
    表示效果之能力，顯有不足之程度，建議為輔助之宣告等情
    ，有東元綜合醫院99年9 月9 日東祕總字第0990001536號函
    暨所附精神鑑定報告書1 份在卷足憑，則相對人雖尚未完全
    不能辨識其意思表示之效果，達於應受監護宣告之程度，惟
    其受智能障礙影響，致其為意思表示、受意思表示及辨識其
    意思表示效果之能力，均顯有不足等情，堪以認定。從而，
    聲請人聲請監護宣告，尚屬有間，惟相對人仍有受輔助之必
    要，依上開說明，爰依職權以裁定為輔助之宣告。
四、次按受輔助宣告之人，應置輔助人；法院為輔助之宣告時，
    應依職權就配偶、四親等內之親屬、最近一年有同居事實之
    其他親屬、主管機關、社會福利機構或其他適當之人選定一
    人或數人為輔助人；法院選定輔助人時，應依受輔助宣告之
    人之最佳利益，優先考量受輔助宣告之人之意見，審酌一切
    情狀，並注意下列事項：(一)受輔助宣告之人之身心狀態與生
    活及財產狀況。(二)受輔助宣告之人與其配偶、子女或其他共
    同生活之人間之情感狀況。(三)輔助人之職業、經歷、意見及
    其與受輔助宣告之人之利害關係。(四)法人為輔助人時，其事
    業之種類與內容，法人及其代表人與受輔助宣告之人之利害
    關係，民法第1113條之1 第1 項及同條第2 項准用第1111條
    、第1111條之1 分別定有明文。查聲請人為受輔助宣告之人
    本人，其現已離婚，有戶籍謄本在卷可稽。又聲請人目前之
    日常生活事務多由其兄嫂乙○○協助處理，乙○○亦有意願
    擔任聲請人之輔助人，亦有本院鑑定筆錄附卷可憑，本院參
    酌上情，認由聲請人之兄嫂乙○○任輔助人，最能符合聲請
    人之最佳利益，爰選定乙○○為聲請人之輔助人。
五、依民法第1113條之1 第2 項準用同法第1111條規定，法院為
    輔助之宣告時，應依職權同時指定會同開具財產清冊之人。
    另輔助宣告之裁定，應同時選定輔助人及指定會同開具財產
    清冊之人，並附理由，民事訴訟法第624 條之1 第3 項準用
    同法第604 條第1 項亦有規定。惟受輔助宣告之人並不因輔
    助宣告而喪失行為能力，僅於其為民法第15條之2 列舉之法
    律行為時，應經輔助人同意，且參酌民法第1113條之1 第2
    項規定，亦未準用同法第1099條、第1099條之1 、第1101及
    第1103條第1 項之規定，顯見受輔助宣告之人之財產，不由
    輔助人管理，自毋庸宥於準用之規定而指定會同開具財產清
    冊之人。本件相對人之心智狀況未達監護宣告之程度，而經
    本院對相對人為輔助之宣告，就輔助宣告之設置目的、輔助
    人之性質及職務範圍綜合以觀，本件並無指定會同開具財產
    清冊之人之必要，附此敘明。
六、爰依民事訴訟法第608 條第1 項、第624 條之1 第3 項，裁
    定如主文。
中    華    民    國    99    年    9    月    21    日
                        家事法庭  法  官  林昌義
以上正本證明與原本無異。
如不服本裁定關於選定輔助人部分，應於送達後10日內向本院提
出抗告狀，並繳納抗告費1,000 元；其餘關於宣告輔助之部分，
不得抗告。
中    華    民    國    99    年    9    月    21    日
                                  書記官  馮玉玲

司法院資訊處製作；財團法人民間司法改革基金會備份。
